最高法院刑事判決　　　　　　　　　　　　　　　九十一年度台上字第五六九八號
　　上　訴　人　甲○○
　　選任辯護人　歐榮宜律師
右上訴人因常業重利案件，不服臺灣高等法院中華民國八十九年七月二十日第二審判
決（八十九年度上訴字第一七二五號，起訴案號：臺灣臺北地方法院檢察署八十八年
度偵字第一二三六五號），提起上訴，本院判決如左：
    主  文
上訴駁回。
    理  由
按刑事訴訟法第三百七十七條規定，上訴於第三審法院，非以判決違背法令為理由，
不得為之。是提起第三審上訴，應以原判決違背法令為理由，係屬法定要件。如果上
訴理由狀並未依據卷內訴訟資料，具體指摘原判決不適用何種法則或如何適用不當，
或所指摘原判決違法情事，顯與法律規定得為第三審上訴理由之違法情形，不相適合
時，均應認其上訴為違背法律上之程式，予以駁回。本件原判決撤銷第一審判決關於
上訴人甲○○部分（第一審判決分別論處上訴人及白文章常業重利罪刑後，白文章部
分，因未提起第二審上訴而確定，原判決僅就上訴人部分改判論處罪刑，於主文及理
由內漏載：「關於甲○○部分」，顯屬於判決無影響之漏寫），改判仍論處上訴人共
同以犯重利罪為常業（累犯）罪刑（處有期徒刑七月）。上訴人之上訴意旨略稱：（
一）由白文章在原審及借款人石清忠、林得旺、林如英、戴其宏、巫金春、鄭坤塗在
警訊之證述，足證本件地下錢莊原係白文章經營，迄民國八十八年三、四月間始將部
分借款客戶介紹予上訴人經營，上訴人實施本件常業重利犯罪之時間，已逾前案執行
完畢日期（即八十三年間，因違反麻醉藥品管理條例及妨害自由案件，經臺灣臺北地
方法院分別判處有期徒刑七月、五月，定執行刑有期徒刑十一月確定，於八十三年一
月十五日執行完畢）五年以上，上訴人應非累犯。況且借款人楊雪芬已證稱：不認識
上訴人、證人即借款人徐正吉之保證人張世楨在原審復供稱：錢是向白文章借的。另
借款人李瑤青、邱振晃、涂墾、龔榮發、鄭文龍、沈錦壽、魏志仲等人證述之借款時
間，雖在八十八年三月以前，惟上訴人既不認識上開借款人，更未借款予彼等，應可
傳訊查證。原判決未斟酌上情，於理由內復未敘明不採納上訴人前開辯解之理由，自
有理由不備之違法。（二）上訴人於原審曾聲請傳喚證人張世楨、陳萬來、李瑤青或
其他借款人，資以證明渠等均非向上訴人借款。惟原審僅傳訊張世楨，就其餘借款人
於傳喚未到後，即未再傳訊，對張世楨有利於上訴人之證言不予採納及其餘借款人何
以無傳喚之必要，俱未敘明理由，有刑事訴訟法第三百七十九條第十款之違背法令。
（三）上訴人係住居於台北市○○路○段一０六號一樓，並非同路段一二八號二樓、
0000000000號行動電話非上訴人所有、亦非上訴人委託報紙刊登借款廣告
，白文章在原審復證稱：八十八年四月間始將伊經營之地下錢莊移由上訴人經營，其
警訊之供述，並非事實。況且上訴人係因白文章即將結婚，為免伊因入獄耽誤婚期，
始在警訊、偵查及第一審為不實之自白，該等與事實不符之自白不得作為判決上訴人
有罪之唯一證據。原判決僅依憑上訴人於警訊、偵查及第一審供認犯罪之不實自白，
於事實欄認定：「甲○○，自八十六年六月間某日起，以其位於台北市○○路○段一
二八號二樓之住處為據點，並以0000000000為聯絡電話，利用報紙刊登借
款廣告，經營短期借款業務，乘人急需用錢急迫之際，連續貸予魏志仲等人如原判決
附表編號一至十九所示之金錢」，顯屬採證未依證據，而有判決不適用法則之違法云
云。
惟查原判決依憑上訴人先後在警訊、偵查、第一審供認犯罪之自白、第一審共同被告
白文章於警訊、偵查及第一審之供述、借款人魏志仲、龔榮發、涂墾、宋正中、沈錦
壽、陳萬來、邱振晃、許素禎、李瑤青、鄭文龍、陳國、鄭坤塗、林如英、林得旺、
巫金春、戴其宏、楊雪芬、石忠清及借款人徐正吉之保證人張世楨等人在警訊之證述
、卷附之臺灣高等法院檢察署刑案紀錄簡覆表、扣案屬上訴人所有供其經營短期借款
業務之客戶電話名單一張、為擔保債務由原判決附表編號一至十九所示借款人簽立之
借據二十紙、本票二十一張、支票一張及借款人涂墾、鄭文龍、沈錦壽領回質押證件
之贓物認領保管收據三紙等證據資料，認定上訴人有其事實欄所載之常業重利（累犯
）犯行，已於理由內詳敘其調查證據之結果及取捨證據認定之理由。並就上訴人否認
自八十六年六月間起即遂行本件犯罪，改稱係自八十八年三、四月間起經營地下錢莊
牟取重利之辯解，認非可採及證人張世楨、共犯白文章於原審有利於上訴人之證述，
非可採為有利於上訴人之認定，於理由內一一指駁、說明。並列舉理由，敘明上訴人
聲請傳訊證人陳萬來、李瑤青核無必要及上訴人係藉經營短期借款業務，牟取重利為
常業。就形式上觀察，原判決並無應於審判期日調查之證據未予調查、理由不備、採
證未依證據或不適用法則等違背法令之情形。上訴意旨（一）、（二）就原判決已詳
細說明之事項（即原判決第四頁第三行至第十行論敘何以不採納張世楨、白文章在原
審之供述及第四頁第十八行至第五頁第一行敘明陳萬來、李瑤青無傳訊必要之理由）
，仍執前詞，再為單純事實上爭執，自非合法之第三審上訴理由。至於借款人石清忠
、林得旺、林如英、戴其宏、巫金春、鄭坤塗於警訊中供述之借款時間，雖均在八十
八年三月三日以後，惟據此尚不足以證明上訴人借款予其餘借款人之時間，亦在八十
八年三月三日之後，依憑石清忠等人在警局之供述，既無從證明上訴人自八十八年三
、四月間起，始以經營地下錢莊之方式，遂行本件常業重利犯罪，原判決就此未予論
敘，自未違法。而依原判決理由說明，其就石清忠、林得旺、林如英、戴其宏、巫金
春、鄭坤塗等人之警局供述，亦非未加審酌（見原判決第三頁第六行至第十一行），
上訴意旨（一）另執此指摘原判決理由不備，顯不足以辨識原判決已具備違背法令之
形式要件。再者證據已於審判期日顯出於審判庭，經法院就其是否可信為直接調查者
，即得採為判決之基礎。我現行刑事訴訟制度，就證據之調查，並未侷限於在法院始
得為之。檢察官之偵查，固不待言，即司法警察或司法警察官依刑事訴訟法第二百二
十九條至第二百三十一條規定，亦有協助檢察官偵查犯罪之職權，若司法警察機關調
查證據所得之資料，法院已依直接審理之方式，加以調查者，即非無證據能力，自得
採為判決之基礎。上訴人先後於原判決附表編號一至十九所示之時間，借款予魏志仲
、龔榮發、涂墾、宋正中、沈錦壽、陳萬來、邱振晃、許素禎、李瑤青、鄭文龍、陳
國、鄭坤塗、林如英、林得旺、巫金春、戴其宏、楊雪芬、石忠清、徐正吉等人之事
實，業據除徐正吉以外之各該借款人及徐正吉之保證人張世楨在警訊中證述綦詳（見
偵查卷第四九頁至第一一四頁），而渠等在警訊中就借款時間之證述，復與渠等為擔
保借款所簽立之借據及本票內所載之時間相符。原審於審判期日，又以提示之方式，
踐行對上開筆錄、本票、借據之調查證據程序，而為直接審理（見原審卷第七五頁、
第七六頁）。則原判決未再傳訊魏志仲、龔榮發、涂墾、宋正中、沈錦壽、陳萬來、
邱振晃、許素禎、李瑤青、鄭文龍、陳國、徐正吉等人，即採納上述證據資料，作為
判決之基礎，自未違背刑事訴訟法第三百七十九條第十款之規定。況且原審審判長於
審判期日諭知調查證據完畢開始辯論前，詢問上訴人：「還有何證據請求調查？」，
上訴人復答稱：「無」（見原審卷第七六頁），上訴意旨（二）至法律審之本院，始
又另執原審未傳訊上開證人，指摘原判決未盡證據調查之能事，自非依據卷內資料而
為主張。次查依上訴人警訊筆錄所載，其帶同警方查獲借款人為擔保債務而簽立之本
票二十一張、支票一張、借據二十紙、及為供擔保而交付之行車執照、駕駛執照、護
照等證物之台北市○○路○段一二八號二樓，係上訴人之住處。其經營地下錢莊牟取
重利之連絡方法，則係在報紙上刊登0000000000號行動電話供不特定人連
絡借款（見偵查卷第六頁背面、第七頁），而核諸卷附臨檢扣押證明筆錄之記載及借
款人楊雪芬、戴其宏之證述，亦確係如此（見同上卷第五頁、第十二頁背面、第五五
頁背面），自難以上訴人非設籍於台北市○○路○段一二八號二樓、0000000
000號行動電話非上訴人所有（按行動電話使用人與申請人非必然為同一人）及未
查明報紙廣告係何人委刊，即遽認上訴人在警訊、偵查及第一審供認犯罪之自白，與
事實不符。原判決依憑上引證據資料，於事實欄認定：「甲○○自八十六年六月間某
日起，以其位於台北市○○路○段一二八號二樓之住處為據點，並以0000000
000為聯絡電話，利用報紙刊登借款廣告，經營短期借款業務，乘人急需用錢急迫
之際，連續貸予魏志仲等人如原判決附表編號一至十九所示之金錢，取得與原本顯不
相當之重利，並恃以維生」，顯非僅以上訴人前開供認犯罪之自白，作為判決有罪之
唯一證據。上訴意旨（三）執此指摘原判決不適用法則，顯屬誤會，自非合法之第三
審上訴理由。綜上所論，本件上訴違背法律上之程式，應予駁回。
據上論結，應依刑事訴訟法第三百九十五條前段，判決如主文。
中      華      民      國    九十一    年      十      月      九      日
                              最高法院刑事第一庭
                                  審判長法官  施  文  仁
                                        法官  林  永  茂
                                        法官  蕭  仰  歸
                                        法官  陳  世  淙
                                        法官  洪  佳  濱
      右正本證明與原本無異
                                              書  記  官
中      華      民      國    九十一    年      十      月     十五     日
